臺北高等行政法院判決　　　　　　　　　　　　　　　九十年度訴字第六三四○號
　　　　　　　　　　　　　　　.
　　原　　　告　西德有機化學藥.
　　　　　　　　品股份有限公司　　　　　號
　　代　表　人　甲○○董事長.
　　訴訟代理人　乙○○
　　　　　　　　（會計師暨專利代理人）
　　　　　　　　鍾亦琳律師
　　被　　　告　經濟部
　　代　表　人　林義夫部長）.
　　訴訟代理人　丁○○
　　參　加　人　葡萄王企業股份有限公司
　　代　表　人　丙○○董事長.
　　訴訟代理人　戊○○○
右當事人間因商標異議事件，原告不服經濟部中華民國九十年九月十日經（九○）訴
字第○九○○六三二一九三○號訴願決定，提起行政訴訟，並經本院裁定命參加人獨
立參加本件被告之訴訟。本院判決如左：
    主  文
原告之訴駁回。
訴訟費用由原告負擔。
    事  實
壹、事實概要：緣原告前於民國（以下同）八十七年十二月四日以「元氣對策Energy
    in」商標作為註冊第七六○七二三號「對策」商標之聯合商標，指定使用於商標
    法施行細則第四十九條所定商品及服務分類表第五類之中藥、西藥、臨床試驗用
    製劑、醫療補助用營養製劑等商品，向前經濟部中央標準局（八十八年一月二十
    六日改制為智慧財產局）申請註冊，經該局准列為審定第九一八八四七號聯合商
    標（以下簡稱系爭聯合商標，如附圖一）。嗣參加人以系爭聯合商標有違商標法
    第三十七條第十二款及第十三款之規定，並檢具註冊第七四三九五九號「元氣」
    商標（以下簡稱據以異議商標，如附圖二）為證據，對之提起異議，案經經濟部
    智慧財產局審查，以九十年五月九日中台異字第八九一七四六號商標異議審定書
    為異議不成立之處分。參加人不服，提起訴願，經被告審議，並依法通知原告參
    加訴願程序表示意見，惟原告並未提出參加訴願程序暨表示意見之書面資料，被
    告遂以九十年九月十日經（九○）訴字第○九○○六三二一九三○號訴願決定書
    為「原處分撤銷，由原處分機關另為適法之處分」之決定。原告不服，遂向本院
    提起行政訴訟，並經本院裁定命參加人獨立參加本件被告之訴訟。
貳、兩造聲明：
一、原告聲明：求為判決
１、訴願決定撤銷。
２、命被告作成訴願駁回之決定。
３、訴訟費用由被告負擔。
二、被告聲明：求為判決如主文所示。
參、兩造爭點：系爭聯合商標與據以異議商標是否近似？
一、原告陳述：
１、原告應具當事人適格：
    依據行政訴訟法第四條第三項規定：「訴願人以外之利害關係人，認為第一項訴
    願決定，損害其權利或法律上利益者，得向高等行政法院提起撤銷訴訟。」原告
    雖非訴願人，但因被告所為「原處分撤銷，由原處分機關另為適法之處分。」之
    決定，依據訴願法第九十六條規定，將發生撤銷原異議不成立之行政處分，並使
    原行政處分機關依據訴願決定書意旨重為處分之效力，此訴願決定當然損害原告
    取得系爭商標之權利，為此原告應具當事人適格。
２、系爭聯合商標並無違反商標法第三十七條第十二款之情事，原行政處分機關之認
    定並無違誤：
(1)、按被告以：「本件系爭審定第九一八八四七號『元氣對策 Energy in』聯合商標
    圖樣之中文，與據以異議之註冊第七四三九五九號『元氣』商標圖樣相較，均有
    未經設計之中文『元氣』二字，於異時異地隔離觀察，在外觀上，難謂無使人產
    生混同誤認之虞，在觀念上，亦易使具有普通知識經驗之購買人產生屬一系列商
    品之聯想，應屬構成近似之商標；況二者復均指定使用於商標法施行細則第四十
    九條所定商品及服務分類表第五類之中藥、西藥等同一或類似商品。從而系爭聯
    合商標是否無首揭第十二款規定之適用，即有再行斟酌之餘地。」為由，作成「
    原處分撤銷，由原處分機關另為適法之處分。」之決定。
(2)、按商標法施行細則第十五條第一項規定：「商標圖樣之近似，以具有普通知識經
    驗之一般商品購買人，於購買時施以普通所用之注意，有無混同誤認之虞判斷之
    。」至於商標近似審查基準所稱：「商標在外觀、觀念或讀音方面有一近似者，
    即為近似之商標。」則必須以上述規定為前提。具體言之，商標圖樣不論其「外
    觀」、「觀念」、「讀音」皆須達到以具有普通知識經驗之商品購買人，於購買
    時施以普通所用之注意，而有混同誤認之虞之程度者，始能構成近似。被告忽視
    上述規定，復未查原處分機關確已依據相關法令而為審查，率爾斷章取意，以商
    標圖樣中有二字相同，即逕據以認為尚有自行斟酌之餘地，顯屬違法。
３、系爭聯合商標圖樣與參加人據以異議商標圖樣並不近似：
(1)、本件系爭聯合商標「元氣對策Energy in」，其圖樣係以外文「Energy in」結合
    「元氣對策」，構成一不可割裂之複合式商標，其英文「 Energy in」係置於上
    方，「元氣對策」置於下方，購買人首先注視者乃其英文，整體商標清晰醒目，
    寓目印象明確，而據以異議之商標圖樣，則僅有中文「元氣」二字，兩商標圖樣
    簡繁有別，意匠截然不同，寓目所獲印象各殊，異時異地隔離觀察，不可能產生
    混同誤認之虞，其非屬近似之商標，殆無疑義。
(2)、就讀音而言，按商標審查基準第六條：「商標之讀音有無混同誤認之虞，應以連
    貫唱呼為標準。」本件系爭聯合商標與據以異議商標，既有英文與中文之差異，
    其中文字數亦不一致，連貫唱呼，根本無產生混淆誤認之可能。
(3)、再就觀念而言，系爭聯合商標圖樣「元氣對策 Energy in」，其「Enegy in」意
    為灌注「能量、活力、行動力」，「元氣對策」則有「提振精神之策略、方法」
    的意味，而據以異議之「元氣」，依三民書局出版之新辭典注解為「天地未分前
    的混一之氣或指人的精神」，可知兩者觀念完全不同，自無造成消費者混淆誤認
    之虞。對於此點原處分機關已確認「系爭聯合商標圖樣整體觀念與據以異議商標
    尚屬有別，況系爭聯合商標另有外文『 Energy in』可茲區辨，二者於異時異地
    隔離觀察，尚難謂有使人產生混淆誤認之虞，應非屬構成近似之商標」實為客觀
    中肯之見解。按觀察商標是否近似，應「總括其各個部分，通體觀察之」（院字
    第一三八四號、前行政法院二十六年判字第四十九號）。系爭之「元氣對策」圖
    樣具有其獨立之意義、觀念，訴願決定逕將「元氣對策」強行割裂為「元氣」與
    「對策」，並以「元氣」二字相同為依據，而認定兩商標圖樣為近似，實已完全
    違反司法院解釋及前行政法院判例所定之審查準則。
(4)、被告強行分割系爭聯合商標：
    被告於答辯書理由三中指稱：「系爭聯合商標圖樣上之中文「元氣對策」譯意為
    提振精神之策略、方法，而據以異議之元氣，亦有人的精神、提振精神之意，且
    元氣二字皆未經設計，按商標近似審查基準，商標圖樣上之中文之主要部分文字
    相同，於異時異地隔離觀察，在外觀上，難謂無使人產生混同誤認之虞，在觀念
    上，亦易使具有普通知識經驗之購買人產生屬一系列商品之聯想，應屬構成近似
    之商標。」云云，上述觀點乃係強行將系爭聯合商標分割為「元氣」與「對策」
    及「Energy in」等三個部分，並認定「元氣」為系爭聯合商標之主要部分。
(5)、系爭聯合商標圖樣應通體觀察：
    依據前行政法院七十三年判字第一一四四號判決意旨：判斷商標之近似與否，固
    以總括全體隔離觀察為原則，此因商標圖樣縱由文字、圖形、記號或色彩所組成
    ，然在通常情形，一般消費者係以總括商標圖樣之全體為識別之對象，故不宜割
    裂各部分分別比較其是否近似。且依據司法院七十三年七月八日法律座談會關於
    法院對於商標近似之認定與侵害商標權之判斷所做研討結論，於第二項第四點亦
    指出商標近似是以比較主要部分通體觀察，但有的商標無法分辨其主要之部分者
    ，應逕為通體觀察。依據上述見解，系爭聯合商標圖樣「Energy in 元氣對策」
    乃是一整體圖樣，並無特定部分特別惹人注意之處，自應逕為通體觀察。而系爭
    聯合商標與據以異議商標圖樣，一為「Energy in 元氣對策」，一為「元氣」，
    二者無論在外觀、觀念及讀音上均不構成近似，因此被告逕將據以異議商標圖樣
    割裂之見解顯然有誤。
(6)、據以異議商標「元氣」非屬於創設性商標：
    依前述法律座談會研討結論第三項，商標近似之判斷尚要注意商標技術性（即商
    標的創作性及識別性）的強弱，如屬創設性的商標，不是描述性、暗示性的商標
    ，所製造出來的商標應該受到較強的保護。亦即如非屬創設性商標，其商標技術
    性較弱，則應受到較弱的保護。本件據以異議商標「元氣」僅有「人的精神」之
    意，並無所謂提振精神的含意在內，且「元氣」二字乃為社會一般日常慣用之語
    詞，例如補充元氣、元氣大傷等，因此元氣一詞並非異議人以特殊意匠所獨創之
    語詞。據以異議商標「元氣」本身並無獨特涵意或足使一般消費者一望即知商品
    來源，性質上應不屬於創設性商標，而原告則係創設有特殊意匠之商標「Energy
    in元氣對策」，被告不得以其內亦含有「元氣」二字，而謂兩商標近似。
４、「元氣」為一普通之常用名詞，並非出於獨創，其顯著性極為薄弱。經查現行使
    用於第五類商品上之商標圖樣，內含「元氣」二字者甚多，如「元氣王」（審定
    號第九一三五○一號）、「元氣家」（審定號第八二五三三九號）、「天地元氣
    」（審定號第七八四三六二號）等商標，若以訴願決定所稱，系爭聯合商標有使
    購買人產生「屬一系列商品之聯想」，則上述各件商標豈非早已造成本類商品之
    市場大亂。訴願決定既割裂商標圖樣，違反通體觀察之準則，而其割裂比較之部
    分復為不具識別性，已為多數同業所通用者，其違法情形則實已無庸置辯。
５、原告推廣「對策」系列產品，已使「對策」系列商標構成高度識別力：
    按商標之識別力與廣告力往往構成商標的內在生命實體，所謂識別力係指足以使
    消費者藉由下意識之聯想，影響交易決定之作用，亦即只要見到該商標，即可使
    消費者識別商品之來源，有推定企業同一性之作用；所謂廣告力是指商標之優良
    評價及給予顧客之熟知感，足使消費者之交易決定受到影響的作用，亦即消費者
    見到貼附該商標之商品，在心理上即會對其商品品質產生一定印象之作用。而原
    告於八十五年間即申請有「對策」商標，並以之為基礎，陸續申請註冊者有「S-
    WISSAMIN ENERGY IN元氣對策」、「ENERGY IN 瑞士他命元氣對策」、「瑞士他
    命肝精對策」、「瑞士他命資優對策」、「瑞士他命養顏對策」、「關結對策」
    、「關腱對策」、「體本對策」、「ALL IN ONE健康對策快樂捐血」、「KEEPI-
    NG YOUNG 年輕對策」、「流感對策」、「骨本對策」、「IQ Plus資優對策」、
    「ACT LIFE養生對策」、「草本對策」等對策系列商標，並持續宣傳多年，經由
    相關產品，消費者已對於原告所生產之「對策」系列產品知之甚悉，因此「Ene-
    rgy in元氣對策」對於一般消費者而言，一望即知為原告所生產之對策系列產品
    ，被告所為之認定，顯然未考量原告已就「對策」系列商品行銷多年，於相關消
    費市場上已建立知名度，且已具有商標識別力及廣告力之事實，而其逕行割裂認
    定「元氣」二字為系爭聯合商標之「主要部分」，其違法不當實至為明顯。
６、至於被告以第三人之「元氣王」商標，遭受原處分機關為異議成立之審定，並經
    訴願決定不成立為由，而認其決定與原處分機關之審查標準一致乙節。按「元氣
    」與「元氣王」兩商標是否構成近似，應由主管機關依據商標審查基準按照個案
    之特點而為認定。但系爭聯合商標為「Energy in 元氣對策」，與「元氣」或「
    元氣王」不論其外觀、讀音及觀念均相去甚遠，並無混同誤認之虞，自不得將二
    者比附援引，相提並論。
７、綜上所述，本件原處分機關所為異議不成立之處分並無違法或不當之處，參加人
    所提訴願實無理由，被告對於相關事證未詳加審酌，逕將原處分撤銷，並命原處
    分機關重行審酌，原告實難甘服，為此，請判決如原告訴之聲明。
二、被告陳述：
１、按商標圖樣有「相同或近似於他人同一商品或類似商品之註冊商標者」，不得申
    請註冊，為系爭聯合商標異議審定時商標法第三十七條第十二款所明定。而衡酌
    商標是否近似，以具有普通知識經驗之購買人，於購買時施以普通所用之注意，
    有無混同誤認之虞判斷之，同法施行細則第十五條第一項復有明文。
２、查原告行政訴訟理由訴稱，系爭審定第九一八八四七號「元氣對策 Energy in」
    聯合商標圖樣係由外文「 Energy in」結合「元氣對策」，構成一不可割裂之複
    合式商標，而據以異議註冊第七四三九五九號「元氣」商標僅有中文「元氣」二
    字，圖樣繁簡有別，意匠截然不同，予人寓目印象各殊；而其「 Energy in」意
    為「能量、活力、行動力」，「元氣對策」則有「提振精神之策略、方法」的意
    味，惟據以異議商標之中文「元氣」，依三民書局出版之新辭典注解為「天地未
    分前的混一之氣或指人的精神」，兩者外觀、觀念、讀音均不相同，自無造成消
    費者混淆誤認之虞；況「元氣」為一普通之常用名詞，經核准使用於第五類商品
    之商標所在多有（如審定第九一三五○一號「元氣王」商標、註冊第八二五三三
    九號「元氣家」商標、註冊第七八四三六二號「天地元氣」商標），應不致使商
    品購買人產生「屬一系列商品之聯想」云云。
３、惟查，系爭聯合商標圖樣上之中文「元氣對策」，按原告譯意為「提振精神之策
    略、方法」，而據以異議之「元氣」，亦有「人的精神」、「提振精神」之意，
    且「元氣」二字皆未經設計，按商標近似審查基準，商標圖樣上之中文之主要部
    分文字相同，於異時異地隔離觀察，在外觀上，難謂無使人產生混同誤認之虞，
    在觀念上，亦易使具有普通知識經驗之購買人產生屬一系列商品之聯想，應屬構
    成近似之商標。又系爭聯合商標指定使用於中藥、西藥、臨床試驗用製藥、醫療
    補助用營養製藥商品，與據以異議商標指定使用於魚肝油、維生素製劑、中西藥
    品等商品，復屬同一或類似之商品，有致一般消費者產生混淆誤認之虞，是被告
    認系爭聯合商標是否無首揭法條第十二款規定之適用，即有再行斟酌之餘地，爰
    將原處分撤銷，由原處分機關重行審酌，於收受訴願決定書之次日起三個月內，
    另為適法之處分，並無違誤。
４、復查，原告所舉審定第九一三五○一號「元氣王」商標，業經經濟部智慧財產局
    以九十年二月二十三日中台異字第八九一四二二號商標異議審定書，認其與本件
    據以異議商標皆有相同之「元氣」二字，以該「元氣」二字乃為商標圖樣中之主
    要具有識別他我商品之部分，於異時異地隔離觀察之際，難謂無使人產生混同誤
    認之虞，應屬構成近似之商標，復均指定使用於中、西藥等同一或類似商品，而
    為第九一三五○一號「元氣王」商標之審定應予撤銷之處分，且訴經被告以九十
    年六月八日經（九○）訴字第○九○○六三一二三五○號訴願決定駁回在案，足
    徵被告就本件異議案所為之決定，與原處分機關之審查標準一致，並無違誤。另
    原告所舉註冊第八二五三三九號「元氣家」、註冊第七八四三六二號「天地元氣
    」等商標，因尚有結合其他中文或中文順序不同或有其他設計態樣，自難比附援
    引執為論據。
５、綜上所述，原告主張併存乙節並不足採，請判決如被告答辯之聲明。
    理  由
一、按商標圖樣有「相同或近似於他人同一商品或類似商品之註冊商標者」或「以他
    人註冊商標作為自己商標之一部分，而使用於同一商品或類似商者」，不得申請
    註冊，為本件異議審定時商標法第三十七條第十二款及第十三款所明定。而衡酌
    商標是否近似，以具有普通知識經驗之購買人，於購買時施以普通所用之注意，
    有無混同誤認之虞判斷之，同法施行細則第十五條第一項復有明文。
二、本件原處分機關以系爭審定第九一八八四七號「元氣對策 Energy in」聯合商標
    與據以異議之註冊第七四三九五九號「元氣」商標圖樣，整體觀念尚屬有別，客
    觀上無混同誤認之虞，非屬近似商標；另系爭聯合商標圖樣中並無以據以異議商
    標作為之自己商標可獨立之一部分等理由，乃為異議不成立之處分。參加人不服
    ，提起訴願，訴稱系爭聯合商標中文部分，係於據以異議商標圖樣之後另加「對
    策」二字，復均以電腦正楷體書寫，由左至右排列，使人產生系列商標之聯想，
    二者應屬近似商標，且據以異議商標圖樣整體「元氣」字樣縱與「對策」結合後
    ，所代表之意義與未結合前相同，因此系爭聯合商標圖樣中之「元氣」字樣自可
    視為該商標可獨立之一部分云云。訴願決定機關以，經查，本件系爭審定第九一
    八八四七號「元氣對策 Energy in」聯合商標圖樣之中文，與據以異議之註冊第
    七四三九五九號「元氣」商標圖樣相較，均有未經設計之中文「元氣」二字，於
    異時異地隔離觀察，在外觀上，難謂無使人產生混同誤認之虞，在觀念上，亦易
    使具有普通知識經驗之購買人產生屬一系列商品之聯想，應屬構成近似之商標；
    況二者復均指定使用於商標法施行細則第四十九條所定商品及服務分類表第五類
    之中藥、西藥等同一或類似商品。從而，系爭聯合商標是否無首揭第十二款規定
    之適用，即有再行斟酌之餘地。詎原處分機關未審及此，即遽為異議不成立之審
    定，自有未洽，參加人執此指摘，請求撤銷，尚非全然無據，爰將原處分撤銷，
    由原處分機關重行審酌，於收受訴願決定書之次日起三個月內，另為適法之處分
    。
三、原告於本件行政訴訟中猶執前詞爭議，訴稱，系爭審定第九一八八四七號「元氣
    對策 Energy in」聯合商標圖樣係由外文「Energy in」 結合「元氣對策」，構
    成一不可割裂之複合式商標，而據以異議註冊第七四三九五九號「元氣」商標僅
    有中文「元氣」二字，圖樣繁簡有別，意匠截然不同，予人寓目印象各殊；而其
    「Energy in」 意為「能量、活力、行動力」，「元氣對策」則有「提振精神之
    策略、方法」的意味，惟據以異議商標之中文「元氣」，依三民書局出版之新辭
    典注解為「天地未分前的混一之氣或指人的精神」，兩者外觀、觀念、讀音均不
    相同，自無造成消費者混淆誤認之虞；況「元氣」為一普通之常用名詞，經核准
    使用於第五類商品之商標所在多有（如審定第九一三五○一號「元氣王」商標、
    註冊第八二五三三九號「元氣家」商標、註冊第七八四三六二號「天地元氣」商
    標），應不致使商品購買人產生「屬一系列商品之聯想」云云。惟查：
１、系爭聯合商標圖樣上之中文「元氣對策」，按原告譯意為「提精神之策略、方法
    」，而據以異議之「元氣」，亦有「人的精神」、「提振精神」之意，且「元氣
    」二字皆未經設計，按商標近似審查基準，商標圖樣上之中文之主要部分文字相
    同，於異時異地隔離觀察，在外觀上，難謂無使人產生混同誤認之虞，在觀念上
    ，亦易使具有普通知識經驗之購買人產生屬一系列商品之聯想，應屬構成近似之
    商標。又系爭聯合商標指定使用於中藥、西藥、臨床試驗用製藥、醫療補助用營
    養製藥商品，與據以異議商標指定使用於魚肝油、維生素製劑、中西藥品等商品
    ，復屬同一或類似之商品，有致一般消費者產生混淆誤認之虞，是被告認系爭聯
    合商標是否無首揭法條第十二款規定之適用，即有再行斟酌之餘地，而將原處分
    撤銷，由原處分機關重行審酌，於收受訴願決定書之次日起三個月內，另為適法
    之處分，並無違誤。
２、原告所舉審定第九一三五○一號「元氣王」商標，業經經濟部智慧財產局以九十
    年二月二十三日中台異字第八九一四二二號商標異議審定書，認其與本件據以異
    議商標皆有相同之「元氣」二字，以該「元氣」二字乃為商標圖樣中之主要具有
    識別他我商品之部分，於異時異地隔離觀察之際，難謂無使人產生混同誤認之虞
    ，應屬構成近似之商標，復均指定使用於中、西藥等同一或類似商品，而為第九
    一三五○一號「元氣王」商標之審定應予撤銷之處分，且訴經被告以九十年六月
    八日經（九○）訴字第○九○○六三一二三五○號訴願決定駁回在案，足徵被告
    就本件異議案所為之決定，與原處分機關之審查標準一致，並無違誤。另原告所
    舉註冊第八二五三三九號「元氣家」、註冊第七八四三六二號「天地元氣」等商
    標，因尚有結合其他中文或中文順序不同或有其他設計態樣，自難比附援引執為
    論據。
四、綜上所述，原告之陳詞均不可採，則被告所為「原處分撤銷，由原處分機關另為
    適法之處分」之決定，揆諸首揭規定，並無違誤。原告徒執前詞，訴請撤銷訴願
    決定，並命被告作成訴願駁回之決定，均無理由，應予駁回。
五、本件事證已臻明確，兩造其餘攻擊防禦方法與本件判決結果不生影響，故不逐一
    論述，併此敘明。
據上論結，本件原告之訴為無理由，爰依行政訴訟法第九十八條第三項前段判決如主
文。
中    華    民    國      九十一      年      十一      月      六      日
                              臺 北 高 等 行 政 法 院 第 二 庭
                                    審 判 長 法    官 徐瑞晃
                                             法    官 李得灶
                                             法    官 吳慧娟
右為正本係照原本作成。
如不服本判決，應於送達後二十日內，向本院提出上訴狀並表明上訴理由，如於本判
決宣示後送達前提起上訴者，應於判決送達後二十日內補提上訴理由書（須按他造人
數附繕本）。
中    華    民    國      九十一      年      十一      月      六      日
                                             書 記 官 劉道文
